臺灣彰化地方法院行政訴訟判決
110年度交字第46號
原      告  李銘潭  



被      告  交通部公路總局臺中區監理所

代  表  人  魏武盛  
上列當事人間因交通裁決事件，原告不服被告民國110年4月9日
彰監四字第64-I3B252885號裁決，提起行政訴訟，本院判決如下
：
    主  文
原處分撤銷。
訴訟費用新臺幣參佰元由被告負擔。
被告應給付原告新臺幣參佰元。
    事實及理由
一、程序事項:本件係因不服道路交通管理處罰條例第8條之裁決
    而提起之撤銷訴訟，為行政訴訟法第237條之1所稱之交通裁
    決事件，應適用交通裁決事件訴訟程序。又本件依兩造所述
    各節及卷內資料，事證已臻明確，爰依同法第237條之7之規
    定，不經言詞辯論逕行判決。
二、爭訟概要：　　
    原告李銘潭駕駛其所有之農用搬運車（下稱系爭車輛），於
    民國110年3月21日上午10時40分許，行經彰化縣○○鄉○○路00
    0巷000號前發生交通事故，為彰化縣警察局彰化分局(下稱
    舉發機關)芬園分駐所員警以其有「拼裝車輛，未經核准領
    用牌照行駛道路」之違規事由，而於同日開立第I3B252885
    號舉發違反道路交通管理事件通知單(下稱舉發通知單)，舉
    發原告違反道路交通管理處罰條例(下稱處罰條例)第12條第
    1項第2款規定，案移被告。嗣原告不服向被告提出陳述，經
    舉發機關函覆查無違誤後仍不服而申請裁決，被告遂於110
    年4月9日以彰監四字第64-I3B252885裁決書（下稱原處分）
    ，依處罰條例第12條第1項第2款、第2項等規定，裁處原告
    罰鍰新臺幣（下同）3,600元，並沒入系爭車輛。原告不服
    ，提起本件行政訴訟。
三、原告起訴主張及聲明：
  ㈠主張要旨:　　
  ⒈按所謂「拼裝車」厥指「拼湊組裝」之車輛而言，此種車輛
    未經主管機關核准並領用牌照之前，依處罰條例第12條第1
    項第2款規定，禁止在道路上行駛，揆其法意，無非為保障
    大眾交通安全，帷究其實質，則係因「拼裝車」在駕駛使用
    上之安全性堪盧，故有予以禁止之必要。...由是，茲禁止
    「拼裝車」在公路上行駛之立法本旨，既係著眼於使用上之
    不安全性，則基於上開說明，即不難尋繹出「拼裝車」之應
    有意涵，詳言之，基於使用安全性之考量，任何非由合格正
    式車廠所設計、製造出廠之車輛或在原廠車上任意改裝非屬
    原廠設計規範或容許代換之零件，因其整車結構並不曾或更
    動後未再經原廠之嚴謹檢測及調校，使用上具有潛在之危險
    性，此二種車輛均屬所謂之「拼裝車」（臺灣高等法院89年
    度交抗字第204號刑事裁定可參）。
  ⒉又交通部99年8月20日交路字第0990007786號函表示：拼裝車
    輛如無依公路法規定取得安全審驗合格證明，自非屬道路交
    通安全規則規定得申領牌照之汽車，且如非屬行政院農業委
    員會主管之農業機械，則應為道路交通管理處罰條例第12條
    第1項第2款規定所稱之拼裝車輛；交通部101年11月28日交
    路字第1010413357號函表示：屬農機範圍之自走式噴霧農機
    ，尚非屬道路交通管理處罰條例規定所稱之汽車，亦非屬同
    條例第32條規定所稱非屬汽車範圍而得依規定申請臨時通行
    證，憑證行駛道路之動力機械，本案農業機械得行駛道路係
    依行政院農業委員會所訂農業機械使用證管理作業規範之規
    定等語，因此如屬行政院農業委員會主營之農業機械，即非
    屬道路交通營理處罰條例第12條第1項第2款規定所稱之拼裝
    車輛（本院107年度交更一字第3號判決參照）。
　⒊原告所駕駛之系爭車輛為山玉農業機械有限公司製造生產之V
    S-105型農業用搬運車，係於101年3月7日自山玉農業機械有
    限公司所購入，具合格出廠證明，且原告事後向彰化縣芬園
    鄉公所申請系爭農業用搬運車之農業機械使用證，已於110
    年3月23日獲准核發使用證，並領得N2-1303號號牌，足認系
    爭農業用搬運車係主管機關允許使用之「農業機械」，且其
    性能、規格皆符合行政院農業委員會之規定，依前開說明，
    即非屬處罰條例第12條第1項第2款所稱之拼裝車輛，不因該
    農業機械使用證核發之時間點係在本案舉發前後而異其認定
    。
  ⒋再依處罰條例第12條第1項第2款係著眼於車輛使用安全性考
    量之立法目的以觀，既系爭車輛具有合格出廠證明，且事後
    亦獲准核發農業機械使用證，則系爭車輛顯屬合格、安全之
    動力車輛，並無任何使用安全上之疑慮及潛在之危險性，自
    無依上開規定予以裁罰、沒入之必要，否則即與上開規定之
    立法目的有違，而有侵害原告自合格廠商合法取得之財產權
    之虞。
  ㈡聲明：原處分撤銷，訴訟費用由被告負擔。
四、被告答辯及聲明：
  ㈠答辯要旨:  　
  ⒈按「拼裝車輛未經核准領用牌證行駛，或已領用牌證而變更
    原登檢規格、不依原規定用途行駛者，處汽車所有人3,600
    元以上10,800元以下罰鍰，並禁止其行駛，車輛並沒入之。
    」處罰條例第12條第1項第2款、第2項定有明文。次按農業
    機械使用證管理作業規範第9點第2項規定略以：「農地搬運
    車……等四輪或四輪以上具動力可於道路行駛之膠輪式農機之
    所有人依規定申請農業機械使用證時，應同時申領農機號牌
    。農機所有人應將農機號牌懸掛於農機機身之前方或後方明
    顯適當處，該農機始得於市區道路或公路行駛。」；同法第
    16點第1項第1款規定：「領有農機號牌之農機行駛於市區道
    路或公路時，除應遵守有關交通法令外，其駕駛人應隨身攜
    帶農業機械使用證。」；第16點第2項規定：「農機行駛於
    市區道路或公路時，其駕駛人違反規定者，由公路主管或警
    察機關依道路交通管理法令舉發、處罰」，亦有明文。
　⒉交通部102年1月30日交路字第1010046779號函釋略以：「農
    業機械其得行駛道路，係按其主管機關行政院農業委員會所
    訂之農業機械使用證管理作業規範規定，本部基於尊重該會
    所訂規定，該等依該會所訂規定領有並懸掛農機號牌之農業
    機械，參照道路交通管理處罰條例第12條第1項第2款相關拼
    裝車輛經地方政府自治規定核准領用牌證得行駛道路之規定
    ，係可依行政院農業委員會上開規定行駛道路，惟如非依該
    會規定領有並懸掛農機號牌之農業機械，係不得行駛道路，
    若其違規行駛道路，即有道路交通管理處罰條例第12條第1
    項第2款規定所列拼裝車輛未經核准領用牌證行駛之處罰。
    」
　⒊查汽車牌照包括號牌、行車執照及拖車使用證，為行車之許
    可憑證，由汽車所有人向公路監理機關申請登記，經繳清其
    所有違反公路法與道路交通管理處罰條例規定之罰鍰及未繳
    納之汽車燃料使用費並檢驗合格後發給之，道路交通安全規
    則第8條前段定有明文，而此行車之許可憑證即為道路交通
    管理處罰條例第12條第1項第2款所稱之「牌證」。另參照交
    通部90年5月24日交路90字第035551號函釋略以：「車輛新
    領牌照登記應繳驗車輛來歷憑證，在道路交通安全規則第17
    條已有明文，不論國內製造或國外進口之車輛，均應繳驗出
    廠證明，且國外進口之車輛，並應繳驗車輛類專用之「海關
    進口與貨物完（免）稅證明書」（異於一般貨物或零組件進
    口用之進口報單），如無法提具前述等車輛來歷憑證，仍屬
    拼裝車輛，倘行駛道路應依道路交通管理處罰條例第12條第
    1項第2款規定處罰鍰及依同條第2項規定沒入車輛」。
  ⒋查原告雖主張系爭車輛具有出廠證明書，並領有行政院農委
    會核發之「農業機械使用證」，足認並非「拼裝車輛」，惟
    本案事故發生日期為110年3月21日，而原告提供之農業機械
    使用證發證日期為110年3月23日，足資證明系爭車輛於事故
    發生當下並未領有合格之牌照，依法不得行駛於道路上，爰
    參照交路字第1010046779號函釋，原告所有之系爭車輛未領
    有合格牌照卻行駛於道路上，其行為顯已違反道路交通管理
    處罰條例第12條第1項第2款暨第2項規定，是以原告主張撤
    銷處分並無理由。
　㈡聲明：駁回原告之訴，訴訟費用由原告負擔。　
五、本件如爭訟概要欄所述之事實，為兩造所不爭執，並有舉發
    通知單、交通違規陳述單及查詢單、彰化縣警察局彰化分局
    110年4月6日彰警分五字第1100014588號函暨彰化縣警察局
    彰化分局受理民眾交通違規陳述申訴異議案件查詢意見表、
    現場圖、現場照片4張、原處分及其送達證書等件在卷可稽
    （本院卷第85至87、93至101頁），堪以認定。是本件依原
    告主張及被告答辯意旨以觀，兩造之爭點為：
  ㈠系爭車輛是否為處罰條例第12條第1項第2款所指之「拼裝車
    輛」?
  ㈡被告以系爭車輛於本件行為時尚未領有農機號牌，卻行駛於
    道路，而認應依處罰條例第12條第1項第2款、第2項規定裁
    罰及沒入，是否有理由?
六、本院之判斷：
  ㈠系爭車輛並非處罰條例第12條第1項第2款所指之「拼裝車輛
    」:
  ⒈處罰條例第12條第1項第2款規定:「汽車有下列情形之一者，
    處汽車所有人新臺幣3,600元以上1萬800元以下罰鍰，並禁
    止其行駛：...二、拼裝車輛未經核准領用牌證行駛，或已
    領用牌證而變更原登檢規格、不依原規定用途行駛。...」
    同條第2項規定:「前項第1款中屬未依公路法規定取得安全
    審驗合格證明，及第2款、第9款之車輛並沒入之...」。
  ⒉又所謂「拼裝車輛」，係指無原廠出廠證明之「拼湊組裝」
    車輛而言，此種車輛未經主管機關核准並領用牌照之前，禁
    止在道路上行駛，揆其法意，無非為保障大眾交通安全，惟
    究其實質，係因「拼裝車輛」在駕駛使用上之安全性堪慮，
    故有予以禁止之必要。查各型量產車於正式出廠上市前之研
    發階段，其機電、引擎、動力傳輸、車身結構等各部系統均
    經原廠縝密精心之設計，再以系統整合之方式，詳為計算、
    測試、調校各系統於組合整車中之調諧性及合適度，其目的
    除在使各部系統經組裝成車之後，均能發揮原先設計之最佳
    性能外，更在使各部系統之運轉功率及輸力負苛之許容性或
    耐受度，彼此間緊密配合，相互調諧為用，而無倚輕倚重之
    失衡現像，以確保將來量產上市之「整車」於使用上之安全
    性，職是，若未經此一嚴謹程序所設計、檢測及製造之車輛
    ，其安全性顯然堪慮，固無異論。至若任意改裝非屬原廠設
    計規範或容許代換之零件，因已更動並破壞「整車」既有設
    計之系統調諧性及合適度，且未經原廠重行調校及測試，各
    系統整合運作是否緊密順暢，亦非無疑，同有危及行車安全
    之虞。故禁止「拼裝車輛」在公路上行駛之立法本旨，係著
    眼於使用上之不安全性。詳言之，基於使用安全性之考量，
    任何⑴非由合格正式車廠所設計、製造出廠之車輛或⑵在原廠
    車上任意改裝非屬原廠設計規範或容許代換之零件，因其整
    車結構並不曾或更動後未再經原廠之嚴謹檢測及調校，使用
    上具有潛在之危險性，此2種車輛均屬所謂之「拼裝車輛」
    （臺中高等行政法院110年度交上字第74號判決意旨參照）
    。
  ⒊再依農業機械使用證管理作業規範第4點規定：「農業機械使
    用證之印製及管理，由農委會為之。農機號牌之製作及管理
    ，由直轄市、縣（市）政府為之。農業機械使用證及農機號
    牌之核發，由鄉（鎮、市、區）公所（以下簡稱經辦機關）
    為之。」第5點規定：「農民申請農業機械使用證者，應檢
    具下列文件，向戶籍所在地之經辦機關提出申請：㈠農業機
    械使用證登記表一式三份。㈡農機之出廠證明或購置農機之
    統一發票。……農民之農機來源證明遺失而確實係以該農機從
    事農業耕作者，得由該農機所有人戶籍所在地之村（里）長
    出具之證明書證明之。」及第9點規定：「經辦機關於接獲
    農機所有人申請案件後，經審查符合規定者，發給農業機械
    使用證。農用曳引機、農地搬運車、自走式噴霧車、大型聯
    合收穫機、甘蔗採收機及狼尾草（青割玉米）收穫機等四輪
    或四輪以上具動力可於道路行駛之膠輪式農機之所有人依第
    5點規定申請農業機械使用證時，應同時申領農機號牌。農
    機所有人應將農機號牌懸掛於農機機身之前方或後方明顯適
    當處，該農機始得於市區道路或公路行駛。」復參以交通部
    99年8月20日交路字第0990007786號函意旨：拼裝車輛如無
    依公路法規定取得安全審驗合格證明，自非屬道路交通安全
    規則規定得申領牌照之汽車，且如非屬行政院農業委員會主
    管之農業機械，則應為道路交通管理處罰條例第12條第1項
    第2款規定所稱之拼裝車輛。足認農業機械如依農業機械使
    用證管理作業規範第9條規定取得農機號牌，並懸掛於農機
    機身前方或後方明顯適當處後，即可行駛於道路。
  ⒋查原告主張系爭車輛係山玉農業機械有限公司製造生產之VS-105型號之農業用搬運車，係原廠出廠之車輛，其並已依農業機械使用證管理作業規範相關規定，檢具相關文件向彰化縣芬園鄉公所申請，而於110年3月23日獲准核發農業機械使用證，且領得N2-1303號號牌等情，並提出證明書、系爭車輛之農業機械使用證及號牌照片為證（見本院卷第21至27頁），而被告亦未主張系爭車輛非原廠出廠之車輛，或曾經過改裝乙情，則系爭車輛既係經合格正式車廠所設計、製造出廠之車輛，且無證據可認曾有任何改裝，並業經主管機關核發農業機械使用證及農機號牌，依前開說明，即非屬處罰條例第12條第1項第2款所稱之拼裝車輛，且可行駛於道路。
  ㈡被告以系爭車輛於本件行為時尚未領有農機號牌，卻行駛於
    道路，而認應依處罰條例第12條第1項第2款、第2項規定裁
    罰及沒入，並無理由:
  ⒈交通部102年1月30日交路字第1010046779號函雖認：「農業
    機械其得行駛道路，係按其主管機關行政院農業委員會所訂
    之農業機械使用證管理作業規範規定，本部基於尊重該會所
    訂規定，該等依該會所訂規定領有並懸掛農機號牌之農業機
    械，參照道路交通管理處罰條例第12條第1項第2款相關拼裝
    車輛經地方政府自治規定核准領用牌證得行駛道路之規定，
    係可依行政院農業委員會上開規定行駛道路，惟如非依該會
    規定領有並懸掛農機號牌之農業機械，係不得行駛道路，若
    其違規行駛道路，即有道路交通管理處罰條例第12條第1項
    第2款規定所列拼裝車輛未經核准領用牌證行駛之處罰」。
  ⒉惟依上開㈠⒉之說明，處罰條例第12條第1項第2款規定所列之
    「拼裝車輛」，應係指任何⑴非由合格正式車廠所設計、製
    造出廠之車輛；或⑵在原廠車上任意改裝非屬原廠設計規範
    或容許代換之零件，因其整車結構並不曾或更動後未再經原
    廠之嚴謹檢測及調校，使用上具有潛在危險性之車輛方屬之
    。足見車輛是否為「拼裝車輛」，乃有關設計、製造或改裝
    層面之問題；至有無領用牌證，則屬主管機關對於車輛管理
    之問題，二者範疇並不相同，是未領用牌證之車輛並非必均
    屬「拼裝車輛」。
  ⒊查系爭車輛係原廠設計、製造出廠，且被告未主張系爭車輛
    曾經過改裝，已如前述，自無因設計、製造或改裝之問題致
    其使用上具潛在之危險性，核非屬處罰條例第12條第1項第2
    款規定所列之「拼裝車輛」；雖原告於尚未向主管機關申請
    核發農業機械使用證及農機號牌前，即駕駛系爭車輛行駛於
    道路，然系爭車輛既非「拼裝車輛」，且於本件行為後業經
    獲准核發農業機械使用證及農機號牌，而可行駛於道路，自
    無從認原告所為業已構成「拼裝車輛，未經核准領用牌證行
    駛」之違規事實。從而，被告依上開交通部函認應依處罰條
    例第12條第1項第2款、第2項規定，對原告裁罰及沒入，並
    無理由。
  ㈢本件判決基礎已臻明確，兩造其餘之攻擊防禦方法及訴訟資
    料，經本院斟酌後，核與判決不生影響，無逐一論述之必要
    ，併予敘明。
七、綜上所述，被告認原告有「拼裝車輛，未經核准領用牌證行
    駛」之違規事實，依處罰條例第12條第1項第2款、第2項，
    暨違反道路交通管理事件統一裁罰基準及處理細則等規定，
    以原處分對原告裁處罰鍰3,600元，並沒入系爭車輛，其認
    事用法，尚有違誤。從而，原告執前詞指摘原處分不當，訴
    請撤銷原處分，為有理由，應予准許。
八、本件第一審裁判費為300元，依行政訴訟法第98條第1項前段
    規定，應由敗訴之被告負擔。而訴訟費用300元前已由原告
    預為繳納，依行政訴訟法第237條之8第1項、第237條之9、
    第236條、第104條規定準用民事訴訟法第93條規定，被告應
    給付原告300元，爰確定第一審訴訟費用額如主文第2、3項
    所示。
據上論結，本件原告之訴為有理由，依行政訴訟法第98條第1項
前段、第237條之7、第237條之8第1項、第237條之9第1項、第23
6條、第104條、民事訴訟法第93條，判決如主文。
中　　華　　民　　國　　111 　年　　1 　　月　　20　　日
                  行政訴訟庭　法　官　黃麗玲
上為正本係照原本作成。
如不服本判決，應於判決送達後20日內，向本院提出上訴狀並表
明上訴理由（原判決所違背之法令及其具體內容或依訴訟資料可
認為原判決有違背法令之具體事實），其未載明上訴理由者，應
於提出上訴後20日內向本院補提理由書（上訴狀及上訴理由書均
須按他造人數附繕本，如未按期補提上訴理由書，則逕予駁回上
訴），並應繳納上訴裁判費新臺幣750元。
中　　華　　民　　國　　111 　年　　1 　　月　　20　　日
                              書記官　黃當易